【裁判字號】    94,家抗,10
【裁判日期】    950227
【裁判案由】    酌定未成人監護人
【裁判全文】
臺灣臺中地方法院民事裁定              94年度家抗字第10號
抗  告  人  甲○○
相  對  人  乙○○
上列抗告人因與相對人間聲請酌定監護人事件，對於民國九十四
年八月三十一日本院九十四年度監字第一四五號裁定提起抗告，
本院裁定如下：
      主  文
抗告駁回。
抗告程序費用由抗告人負擔。
      理  由
一、本件相對人於原審聲請意旨略以：抗告人與相對人原係夫妻
    關係，並育有未成年子女丙○○（男、民國○○年○○月○
    ○日生）、丁○○（女、○○年○○月○○日生）二人。嗣雙
    方協議離婚，並辦妥離婚登記，惟對於未成年子女丙○○、
    丁○○二人權利義務行使負擔狀態並未為約定，仍維持由雙
    方共同行使負擔，二名未成年子女丙○○、丁○○現分別與
    相對人及抗告人同住，惟因二名子女與相對人情感融洽，相
    對人又有穩定之收入可提供二名子女生活所需，且相對人母
    親及家人亦可協助相對人照顧二名子女，是為二名未成年子
    女最佳利益計，爰依法聲請酌定對於未成年子女丙○○、丁
    ○○權利義務之行使負擔由相對人任之等語。
二、抗告意旨略以：原審裁定中酌定未成年子女丙○○權利義務
    由相對人行使負擔、丁○○權利義務則由抗告人行使負擔，
    其中關於將未成年子女丙○○權利義務酌定由相對人行使負
    擔部分，其理由略認「相對人現已擔任丙○○『主要養育者
    』之角色，抗告人提出九十四學年度之家庭聯絡簿多次遭學
    校老師留言指正有學習不當情事，乃學習過程本即會有『過
    渡時期』產生之學習障礙，且其內容實難判斷學習障礙之原
    因為何，倘相對人對於丙○○有保護教養不當之情，丙○○
    又豈會在訪視過程當中表明希望與相對人共同生活之意願，
    顯見丙○○與相對人生活期問互動關孫良好，丙○○並無不
    適應之處，相對人之照顧應無不利之處」云云，原審於認事
    用法上，顯漏未審酌重要證據，未通盤考量子女之最佳利益
    ，致裁定內容有所不當。茲臚列其事實及證據說明如下：
  (一)就維持現狀（繼續性原則）與主要養育者原則而言：除非有
    客觀事實能證明改變現狀為最佳選擇外，應避免現狀之變更
    。然查：
    (1)原審亦認定兩造之長子丙○○出生後「多由」抗告人照顧
      撫育，惟九十二年底，相對人以過年圍爐為由，將小孩帶
      回後即拒不交還，是究竟何人為主要養育者，應審酌實際
      情形、照顧時間久暫，而非『目前』由誰照顧，否則當事
      人只要起訴前挾持小孩同住，即可成為「主要養育者」，
      主張現狀不可變更，豈不演變為搶小孩之局面。
    (2)又抗告人與長女丁○○住的處所亦是兩造分居前（相對人
      因保護令遭命令遠離該處所），長子丙○○從小與父母、
      妹妹共同生活之處所，現在還留有長子丙○○之房間，此
      由訪視報告中關於居住環境之記載可知，是對長子丙○○
      而言只是回到原來熟悉的環境，而非變更現狀。
    (3)本件變更現狀始為對長子丙○○之最佳選擇，詳後述。
  (二)就手足不分開原則及就子女表意權原則（子女意思尊重原則
    ）而言：
    (1)本於子女意見表現權，對於達到一定年齡之子女，法院應
      詢問該子女之意見，並尊重子女之自己決定，始能實現子
      女自己決定利益，以保護子女權利。是非訟事件法第一百
      二十八條規定，子女為滿七歲以上之未成年人，法院就其
      權利義務行使負擔狀態為裁定前，應聽取其意見。
    (2)本件關於兩造長子丙○○之意願，訪視報告中關於受教養
      的動機與意願部分，有關丙○○之陳述記載：「想要案父
      （即相對人）、案母（即抗告人）再住在一起，如不行會
      希望和案父一起住，但如果案童丁○○和案母一起住，案童
      丙○○會不知道怎麼辦」，關於案主與其他手足互動情形部
      分，有關丙○○陳述記載：「在下課時，都會想和案童丁○
      ○一起玩，在幼稚園中班時，更是一下課便想和案童丁○○
      一起玩，雖然有時會吵架，但還是不要分開等語；而案童
      丁○○部分亦陳述：「雖然平時和案童丙○○有點會吵架，但
      還是希望能和案童丙○○住在一起」等語。
    (3)由兩名子女陳述可知，兩名子女有強烈意願不要分開，希
      望一起同住，則原審何以將兩名案童分開，並未見其交代
      理由；雖長子丙○○表示希望和父親（即相對人）同住，
      但從平日丙○○與抗告人互動良好情形來看（雖然相對人
      阻止抗告人與丙○○見面，抗告人平日仍經常至學校探視丙
      ○○，關心丙○○學習情況），長子丙○○之陳述是否受到在
      場之相對人影響，令人竇疑。
    (6)本件並不適合將兩名子女親權均由相對人任之，蓋相對人
      從未關心長女丁○○之生活情形，本件監護權更只爭取長
      子丙○○之親權，是兩名子女之親權均由抗告人任之，較
      有利於兩名子女。
  (三)友善父母原則：
    (1)在訪視報告中就兩造對「會面探視的期望」所陳述部分，
      相對人（父）部分記載：「如由案父取得監護權，案母可
      以探視案童們，但要知會案父並經案父同意」; 抗告人（
      母）部分則記載：「如由案母取得監護權，會給案父一個
      月一次探視案童們的權利，不過地點不希望在目前處所，
      而是帶案童們出去玩」等語。
    (2)足見，抗告人除了不希望兩造因見面再發生家暴及爭執外
      ，並未有阻撓相對人與子女會面。反觀，相對人卻要求抗
      告人如要與子女見面，需經相對人同意，則若相對人不同
      意，抗告人將無法與子女會面，況相對人平時即對抗告人
      與長子丙○○見面多所阻擾，是相對人不友善之情顯露無
      遺。
  (四)就父母品德而言：
    (1)相對人婚後自八十五年間起一直有家庭暴力行為（九十四
      年度婚字第六三五號反訴狀證二、證三），八十九年間更
      發生婚外情，曾書立切結書請求抗告人原諒（同上開反訴
      狀證四），九十一年間因毆打抗告人，經抗告人聲請核發
      保護令在案，因該保護令命相對人應遷離雙方處所，抗告
      人因此始得免於繼續遭暴力相向（同上開反訴狀證六、證
      七），甚者，雙方分居期間，相對人更公然與外遇女子同
      居（同上開反訴狀證九、證十），相對人所作所為均違背
      家庭倫理，非為人父應有之榜樣。
    (2)是雙方之子女自小生活在相對人對抗告人施暴之陰影下，
      訪視報告更記載長子丙○○「對於父母現在狀況表示非常
      傷心」，足見相對人之婚外情、家庭暴力早已對兩名子女
      產生不良影響，況依家庭暴力防治法第三十五條規定，有
      家庭暴力者，推定由其任親權人不利於子女，然原審裁定
      完全未審酌相對人之家庭暴力、品行，遽認由相對人擔任
      長子之親權人有利於長子，顯然於法不合。
  (五)原審漏未審酌重要證據：
    (1)抗告人於原審提出反訴離婚時，即提出長子丙○○自國小
      一年級（九十三年度）上、下學期之家庭聯絡簿，並於雙
      方協議離婚後（撤回離婚部分，僅審理監護權部分時），
      又提出國小二年級（九十四年度）之家庭聯絡簿，然原審
      裁定僅審酌九十四年度之資料認：「雖家庭聯絡簿中多次
      遭老師留言指正有學習不當之情事，是學習過程中『本即
      會有過渡時期』（這個過渡時期也太久了吧！），甚且因
      此產生學習障礙，況家庭聯絡簿之內容實難判斷造威學習
      障礙之原因為何（為何不詳查），是難據此認定相對人有
      教養不當之情事」等語。
    (2)又查，長子遭相對人帶回同住後，乏人照料（與相對人同
      居之女子只會陪丙○○打電玩），生活作息不正常，每日沈
      迷線上遊戲，學習每況愈下，相對人也經常未簽名督促，
      此由學校家庭聯絡簿所記載：「丙○○開學至今每天精神很
      差．．．」（93.09.02）、「功課沒寫」（93.10.04）、
      「補寫．．．僅完成一項，希望家長自行嚴加督導，丙○○
      這學期聽話的順從度退步很多，也會回嘴辯解理由，也請
      家長多教導」（93.10.05）、「丙○○這一個月以來一直有
      嗜睡的現象，常兩眼無神，從早修就開始睡，接下來的四
      節課也控制不住趴著睡，請留意孩子的睡眠與健康。星期
      二的餐具也常自上星期忘了洗，到要用時才發現」（93.1
      0.08）、「昨天未抄聯絡簿，今日早自修又趴著打瞌睡」
      （93.10.19）、「．．．就趴在桌上睡著了。．．．無故
      觸摸別人的頭部，還狡辯無此行為，但當事人及全班均確
      認有此一事」（93.10.18）、「昨天的國語作業完全沒寫
      」（93.10.26）、「丙○○運動褲底和褲管兩處均破了一個
      大洞，請縫補。今日第一節上課中趴在桌上打瞌睡，無法
      專心學習」（93.10.15）．．．，這樣的情形持續了一整
      個學期，直到學期末，仍是記載「丙○○最近二、三星期以
      來．．．都非常不認真，．．．帶回補寫作業仍請家長叮
      嚀」（94.01.14）。由小孩的學習狀況，可以證明相對人
      完全沒有關照小孩的生活與學業，無視老師亦在提醒督促
      家長要注意小孩的學習情形，而學校老師亦向抗告人表示
      ：小孩已有拒絕學習、畏縮等情形，且抗告人至學校關心
      經常遭到相對人之阻撓與反對，是相對人已完全不適合擔
      任小孩之親權人（同上開反訴狀證十一）。
    (3)若相對人有心保護教養長子，過渡時期何須長達一、二年
      ，國小一、二年級是小孩養成學習人格重要時期，這樣長
      久糟糕的學習狀況，豈是『過渡時期』所能解釋，甚至老
      師已在聯絡簿上提醒家長：「丙○○已經有習慣性不寫功課
      的現象，請家長多關心督導」（94.04.08），相對人卻仍
      然鮮少簽名、關心（94.04.11、94.04.13、94.04.14、94
      .04.18、94.04.19、94.04.20、94.04.21、94.04.22．．
      ．）（九十四年度婚字第六三五號陳報證據狀證十二），
      足見相對人對於長子學習狀況根本漠不關心，若無法在此
      關鍵學習階段矯正小孩偏差行為，則對小孩日後成長必會
      產生不良後果。
    (4)再者，抗告人提出長子丙○○與抗告人共同生活期間，學
      校聯絡簿，小孩學習情形，並無任何學習障礙出現，乃因
      抗告人用心照料小孩，並督促小孩應有之正常生活作息所
      致（同上開陳報證據狀證十三）；反觀，相對人疏忽小孩
      學習情形，鮮少在聯絡簿上簽名，更遑論關心小孩在學習
      上的表現，縱使學校老師一再提醒、呼籲，相對人仍由於
      沒有看聯絡簿、沒有關心小孩，以致於小孩有長達一、二
      年的時間均處於「嗜睡、上課精神不濟、沒寫功課．．．
      」，如此之照料，豈是對小孩有利之情事，更非學習之過
      渡時期所致。
  (六)綜上，原審逕自酌定未成年子女丙○○權利義務由相對人行
    使負擔，顯於法未合，亦有違子女丙○○之最佳利益，應予
    廢棄。併請求依非訟事件法第一百二十七條第二項職權定相
    對人應負擔之子女扶養費用數額。
三、按夫妻離婚者，對於未成年子女權利義務之行使或負擔，依
    協議由一方或雙方共同任之。未為協議或協議不成者，法院
    得依夫妻之一方、主管機關、社會福利機構或其他利害關係
    人之請求或依職權酌定之。又法院為民法第一千零五十五條
    裁判時，應依子女最佳利益，審酌一切情狀，參考社工人員
    之訪視報告，尤應注意左列事項：（一）子女之年齡、性別
    、人數及健康情形。（二）子女之意願及人格發展之需要。
    （三）父母之年齡、職業、品行、健康情形、經濟能力及生
    活狀況。（四）父母保護、教養子女之意願及態度。（五）
    父母子女間或未成年子女與其他共同生活之人間之感情狀況
    。民法第一千零五十五條第一項及第一千零五十五條之一分
    別定有明文。
四、經查：雙方原為夫妻關係，於婚姻關係存續期間育有未成年
    子女丙○○、丁○○二人，嗣雙方於九十四年七月一日辦理
    協議離婚登記，惟雙方就子女丙○○、丁○○之親權行使狀
    態未能達成協議，仍維持由雙方共同任之等情，業據相對人
    於原審提出戶籍謄本為證，且為雙方不爭執，此部分之事實
    堪信為真正。次按：
  (一)所謂監護（即子女權利義務之行使負擔，亦稱親權），除生
    活保持外，尚包括子女之教育、身心之健全發展及培養倫理
    道德等習性在內，應就兩造之職業、經濟狀況、監護能力及
    其子女之多寡等一切情況，通盤加以考慮，最高法院曾著有
    六十九年臺上字第二五九七號判例可資參照。基上，酌定對
    於未成年子女權利義務之行使或負擔，自應以子女之最佳利
    益為原則，除斟酌父母兩造之經濟能力、子女之意願外，並
    應兼顧父母智識程度、職業、人格、品行、健康、將來環境
    、保護教養能力、親子關係及以往照顧兒童之態度，及保護
    教養現狀等一切情狀，通盤加綜合考量，以符維護兒童身心
    健康，促進兒童正常發展，保障兒童福利之目的，並非僅以
    經濟能力之強弱決定監護權之誰屬。本件雙方離婚後，關於
    未成年子女丙○○、丁○○親權之行使或負擔，雙方並未約
    定，而仍維持共同行使、負擔，然因雙方離婚前（八十九年
    六月間）即處於分居狀態，實際上係分隔兩地居住，事實上
    就親權之行使或負擔，亦多所不便，況且彼此對於子女丙○
    ○、丁○○之教養問題意見相歧，又未能取得共識。是以，
    未成年子女丙○○、丁○○之親權由雙方共同行使或負擔，
    已屬不可能，且不利於子女。而丙○○、丁○○之教養、撫
    育不能等待，否則有害其身心發展，因此本件勢必選擇『最
    小傷害替代方案（the least detrimentalalternati ve）
    』，在未成年子女成長過程中，由子女依附對象的一方行使
    或負擔親權，以維護未成年子女之利益。
  (二)又本件既然審酌之重心，在於『子女之最佳利益』，是如酌
    定子女權利義務之行使與負擔由任一方任之，勢須該造所得
    提供之生活環境及心靈慰藉與成長，有明顯愈於他造之處，
    否則自有違子女之最佳利益；又如雙方均未能提供更好的人
    格塑造環境，或兩者提供之生活環境及精神成長，均在伯仲
    之間者，則因生活環境之更易，子女必須重新摸索未知之世
    界，考量子女本身之適應力等，變更生活中心地，僅增加子
    女之適應生活壓力，對子女而言毫無益處，本院自有考量必
    要。於此情形，除依非訟事件法第一百二十八條規定，尊重
    子女之選擇外，宜認子女原本之成長環境，為有利子女適應
    與成長之環境。且民法第一千零五十五條之一第五款之規定
    ，父母子女間之感情狀況，係屬法院於決定子女親護行使負
    擔狀態時所應考量之事由，此即足以說明尊重子女之生活現
    狀為決定子女親權的重要基準之一，蓋親權人之主要任務，
    乃對子女為事實上之養育照顧，而子女之安心感、幸福感與
    適合感等情緒上、心理上之安定性，又是決定子女親權之重
    要因素，年幼子女之安定性，更必須要透過子女與主要養育
    者間之互動關係而提供，任意更換主要養育者，極有可能導
    致子女明顯地陷於情緒混亂，唯有經由愛情、指導、交流、
    教養等行為，而持續滿足子女在心理上、物質上的需要，始
    有助於子女之情緒成長，所以法院為親權人之指定時，自應
    將子女之親權，優先判給過去始終擔任該子女『主要養育者
    』角色之當事人，才能避免子女之生活陷於混亂，而能符合
    子女之最佳利益。更何況由主要養育者以往親自滿足子女物
    質上之需要、毫不吝惜地付出關注等過去之行為模式，法院
    亦不難預測，將來此「主要養育者」必然亦會如此照顧該子
    女。
  (三)再就親子法之規定，過去係以『為親』為出發點，演變至現
    代則改為以『為子』為出發點，而現代親子法規定中，有關
    子女親權之決定事項，係以子女本身之最佳利益為依歸，雖
    民法第一千零五十五條之一明文規定裁判時，應依子女之最
    佳利益，審酌一切情狀，參考社工人員之訪視報告，而應審
    酌之事項，是在子女利益優越性意義之下，惟「子女最佳利
    益」畢竟是個不確定的法律概念，是其內涵及外延在具體個
    案之中，法院認判斷子女之最佳利益，所依據之具體事實為
    ：(甲)有關決定子女親權之積極事由：(1)父母之保護教養能力
    （包括生理、心理、性格、教育程度、感情成熟度），(2)父
    母能用以撫育子女之時間，(3)父母用以撫育子女之環境，(4)
    父母對保護教養子女之意願與對於子女之感情與態度，(5)子
    女受養育環境之繼續性與對於新舊環境之適應性，(6)子女意
    願；(乙)決定子女親權之消極事由：(1)父母道德上不當行為（
    如遺棄、酗酒等不為社會所容之行為，或不當之社會信念）
    ，(2)父母對於子女之不當行為（如加害子女之身體、不盡父
    母之職、惡意不履行扶養義務，或販女為娼）；(丙)決定子女
    親權之其他事由：(1)親屬、朋友支援或協助體系及其可能性
    ，(2)父母經濟狀況，(3)兄弟姊妹之共同相處，(4)何人為『主
    要養育者』（判斷依據包括飲食之計畫及日常生活準備；
    醫療、同行看病；衣物準備、購買、洗濯、收拾；生
    活態度、禮儀教養；基本技能、教導讀書；人際關係、
    朋友交遊計畫他人照顧計畫），(5)婚姻過咎行為。
  (四)原審依職權函請主管機關臺中縣政府委託財團法人臺灣兒童
    暨家庭扶助基金會臺中縣分事務所就抗告人、相對人與未成
    年子女進行訪視，其訪視報告內容略以：「評估：(1)相對人
    照顧之利益與不利益之處：相對人經濟狀況較為充裕，能
    提供二名未成年子女較佳之物質方面需求。如由相對人保
    護教養二名未成年子女，則未成年子女會與相對人父母、兄
    弟同住，其等可提供照顧未成年子女之協助，親屬資源系統
    充足。因相對人需外出工作，故常需仰賴其家人協助照顧
    未成年子女。(2)抗告人照顧之利益與不利益之處：由未成
    年子女們之陳述可知，抗告人與未成年子女之相處時間較多
    ，抗告人較能瞭解子女之身心發展狀況。抗告人娘家之支
    持，不僅能提供未成年子女之課後照顧，更能透過抗告人家
    人確切了解未成年子女之學習成長狀況。抗告人擁有保姆
    、看護執照，在子女教育上較具有衛教能力，有助於未成年
    子女之生活照顧。在未成年子女之照顧上，抗告人需身兼
    數職，扮演各種角色，對抗告人而言較為吃力。(3)未成年子
    女之意願：未成年子女丙○○陳述其較想和相對人住在一起
    ，亦想與另一名子女丁○○同住；而未成年子女丁○○則明
    白表達其希望與抗告人同住之想法，故二名未成年子女之意
    願應予尊重。建議：(1)綜上，在經濟方面，抗告人與相對人
    均有足夠能力扶養二名未成年子女；在親友支持系統方面，
    雙方家人亦均能提供對於二名未成年子女生活照顧上之協助
    」等情，此有臺中縣分事務所九十四年六月二十八日臺童中
    縣收監字第九四０四一四號函附之訪視報告乙份在卷足憑。
  (五)關於未成年子女丁○○權利義務行使負擔狀態，經原審揆諸
    上開訪視調查報告內容，認抗告人與相對人除均有足夠之經
    濟能力與親屬資源系統可扶養二名未成年子女外，亦均有保
    護教養二名未成年子女之意願，是依前述，雙方均足任保護
    教養子女之責。而未成年子女丁○○目前約為六歲，其始終
    由抗告人擔任主要照顧者，抗告人對於子女丁○○之瞭解與
    需要自較相對人知悉，而抗告人亦能持續滿足子女丁○○心
    理上、物質上之需要，且經由抗告人照顧子女丁○○日常生
    活起居、育樂活動，使子女仍能有安心感、幸福感，再者，
    抗告人對於子女丁○○並無保護教養不當之情形，子女丁○
    ○亦於訪視過程中表達希望與抗告人同住之想法，其意願應
    予尊重，是依未成年子女丁○○之最佳利益計，仍以維持其
    既有之生活與學習環境為妥，以免造成丁○○適應與成長上
    之不利益。另佐以未成年子女丁○○之意願，及依親子關係
    互動密切之程度，與照顧提供之穩定性及繼續性上考量等一
    切有關情狀通盤加以斟酌，斟酌子女丁○○之最佳利益，並
    參酌非訟事件法第一百二十八條規定，及為子女丁○○提供
    安全、關愛之生活教養環境，認未成年子女丁○○之親權由
    相對人任之為適當。此外，相對人對於未成年子女丁○○之
    權利義務酌定由抗告人行使負擔，亦未為反對之意思表示。
    是依前情，本院認原審將未成年子女丁○○權利義務之行使
    負擔，酌定由抗告人任之，並無不妥。
  (六)關於未成年子女丙○○權利義務行使負擔之狀態：
    1.原審以「未成年子女丙○○部分，丙○○現年約九歲，其
      於出生後雖多由抗告人照顧撫育，惟之後抗告人與相對人
      分居，丙○○亦自九十二年底起迄今均與相對人同住，因
      此相對人現已擔任子女丙○○『主要養育者』之角色，雖
      抗告人提出子女丙○○九十四年度之家庭聯絡簿中有多次
      遭學校老師留言指正有學習不當之情事，然因兒童於學校
      生活學習過程中本即會有過渡時期，甚且會因此產生學習
      障礙，而僅以丙○○之學校家庭聯絡簿留言內容，實難認
      判斷造成丙○○學習上障礙之原因為何，更難據此即逕認
      相對人有保護教養不當之情，況抗告人復未提出其他證據
      證明之；再者，倘相對人對於子女丙○○有保護教養之不
      利情事，丙○○又豈會於訪視過程中表明希望與相對人共
      同生活之意願，顯見丙○○與相對人共同生活期間互動關
      係良好，丙○○對於與相對人一起生活並無不適應之處，
      相對人之照顧上亦應無不利於丙○○之處」等情，另佐以
      未成年子女丙○○之意願，及依親子關係互動密切之程度
      ，與照顧提供之穩定性及繼續性上考量等一切有關情狀通
      盤加以斟酌，是本院斟酌子女丙○○之最佳利益，並參酌
      非訟事件法第一百二十八條規定，及為子女丙○○提供安
      全、關愛之生活教養環境，認未成年子女丙○○之親權由
      相對人任之為適當。
    2.抗告人以原審裁定未當，認未成年子女丙○○之權利義務
      應酌定由抗告人行使負擔云云。然查：
      (1)關於未成年子女丙○○庭聯絡簿部分，雖依抗告人於原
        審提出丙○○國小一年級（九十三年度）上、下學期及
        二年級（九十四年度）下學期之家庭聯絡簿，依丙○○
        之庭聯絡簿中有多次遭老師留言指正有學習不當或上學
        時忘帶物品、未能專心於課業上等情事，但其情形原屬
        學習過程中之『過渡時期』，縱丙○○因此而有學習障
        礙，亦難僅憑家庭聯絡簿上老師批註之內容，判斷造成
        丙○○學習障礙之原因為何，倘未成年人於學習過程中
        出現學習力與注意力不集中、課業退步、身心狀況不佳
        拒絕學習、畏縮等情形，應屬學習階段中必然或可能之
        現象，其原因或許係因父母之疏於照顧所致，或許係因
        未成年人本身之學習能力及注意能力所致，且如未成年
        人出現學習不良或課業不佳之情事時，其情形可能短期
        可以改善，亦可能需長時間之指正、輔導，自無法武斷
        的以未成年人之學習情況不良時間之長短，逕為論斷父
        母之管教適當與否。再者，因未成年人丙○○與抗告人
        或相對人同住之期間不同，且丙○○之適應能力、學習
        狀況及行為表現等方面，均會因年紀之不同而有差異，
        縱丙○○於與抗告人同住期間之學習情況較佳，或許可
        以據此認定抗告人對於丙○○之照顧與教養均相當用心
        ，但仍無法即謂丙○○於抗告人妥善教養下，必然不會
        出現學習與行為不良之情事，亦無法謂丙○○於學校學
        習過程中之不良情事必定係相對人不當教養所致；另於
        子女丙○○日漸成長，其於學校學習與家庭生活中，對
        於師長或父母之管教，言語上有一定之反駁，無論反駁
        有無理由，此亦係一般未成年人人格與行為發展中必然
        或可能產生之現象，亦不得以此即認相對人必有疏於照
        顧丙○○之情事。基上，本案未成年人丙○○之學習狀
        況或有未盡理想之處，但依卷附事證，其原因未臻明確
        。抗告人逕執前揭家庭聯絡簿之記載，即謂相對人對於
        子女丙○○必有不當教養之情事，稍嫌率斷。況依相對
        人於本院審理時提出丙○○國小三年級（九十四年度）
        上學期之家庭聯絡簿，學校老師對於丙○○有學習不當
        或上學時忘帶物品、未能專心於課業上等情事之指正留
        言，已大為減少，顯見丙○○之學習與生活狀況已有明
        顯之改善，此有上開九十四年度下半年之家庭聯絡簿內
        容附卷可參。否則倘如抗告人所指述，丙○○與相對人
        同住期間，其行為、學習均出現不良情況，相對人又對
        於丙○○疏於教養，則丙○○之學習與生活不佳之情形
        必日漸嚴重，但依上情，並非如此，顯見抗告人指述相
        對人對於丙○○有疏於管教之情事，尚難遽採。另關於
        抗告人主張相對人有反對與阻撓其與子女丙○○間之會
        面交往云云，因於子女丙○○權利義務行使負擔狀態尚
        未確定前，抗告人仍係子女丙○○之親權人，關於其與
        子女丙○○之會面交往，相對人恐無權禁止或阻撓，自
        無從實施阻斷抗告探視之行為，且抗告人對其指述並未
        提出具體事證證明之，恐難為有利於抗告人之認定，抗
        告人據此欲主張相對人不適任子女丙○○之親權人，洵
        屬無據。
      (2)子女丙○○於本院審理時到庭陳述：「（覺得比較喜歡
        爸爸或媽媽？）我覺得保持現狀可以接受，爸爸也很愛
        我，我同情爸爸，我願意跟爸爸住，我擔心爸爸只有一
        個人」「（覺得跟爸爸或媽媽哪一個比較好？）我覺得
        跟爸爸比較好，我也講不出來怎樣比較好，我上個學期
        不知道考第幾名，我都是考九十幾分．．．我現在唸三
        年級，我跟媽媽時，二年級沒有排名次，也都是考九十
        幾分．．．現在跟爸爸住，老師都沒有寫我遲交作業的
        事了」等語（本院九十五年一月十六日訊問筆錄參照）
        。徵之一九六○年後期的兒童權利運動，在一九八九年
        由聯合國大會通過了「兒童權利公約」（UNConvention
        on the  Rig hts of the Child)，而獲致重要的成果
        。該部公約上明白表現的「兒童權利論」，廢棄既往以
        子女為父母從屬物的傳統法學思考，要求將兒童（未成
        年人）視為具有與成年人對等人格的個人。然而，由於
        兒童無法完全自我主張，故有設置親權人或監護人之必
        要。過去，幾乎是以父母作為當然親權人，今日即使依
        然如此，卻可能無法發揮其機能，因而浮現以國家代替
        父母作為子女監護人的思維。而我國民法第一千零五十
        五條之一第二款（子女意願）、非訟事件法第一百二十
        八條（法院就前條事件為裁定前，應聽取其意見），此
        立法即「兒童少年權利」的時代思維，即子女表意權，
        子女意思尊重原則。申言之，子女利益應包含基本利益
        、發展利益、自己決定利益，自己決定利益係指子女自
        己決定權與意見表明權（表意權），給予子女對於自己
        有關事項，依其年齡及成熟度，賦予自由表明自己意思
        或為決定的權利（民1055之1、非訟128），然子女無
        充分之意思能力時，親權人當客觀地以子女利益為考量
        ，實踐其對子女保護教養之職責，惟子女會依其年齡逐
        漸成熟，其判斷力與成熟度雖非一日即形成，但會逐漸
        發展、形成。因此，為使未成年子女能逐漸發展與成長
        ，始賦予親權人有保護教養及指導之權利，倘子女逐漸
        成熟而有相當之判斷力時，父母親權之內容與範圍應慢
        慢縮小，殆子女有充分判斷能力時（成熟的未成年人）
        ，親權人的決定權即不存在，而殘留之親權最後到子女
        成年或結婚時，親權則完全消滅。是以，親權之內容應
        依子女之成熟度而調整，本於子女意見表明權，對於達
        到一定年齡之子女，法院應詢問該子女之意見，並尊重
        子女之自己決定，始能實現子女自己決定利益，並保護
        子女之權利。揆之上開說明，丙○○雖未成年，然已十
        歲餘，應能慎重判斷其利益，其於接受訪視及本院審理
        時均表明希望維持現狀與相對人同住，本院認應尊重子
        女自己之決定，始為妥適。
      (3)雖抗告人主張丙○○出生後多由抗告人照顧撫育，惟九
        十二年底相對人以過年圍爐為由，將小孩帶回後即拒不
        交還，是對丙○○而言，如酌定抗告人為丙○○之親權
        人，丙○○返回與抗告人同住，對長子丙○○而言只是
        回到原來熟悉的環境，而非變更現狀云云。姑不論未成
        年人丙○○自九十二年底之後與相對人同住至今之原因
        為何，但衡量相對人為丙○○之父親，其對於丙○○本
        即負有教養、照顧之責，而丙○○與相對人已共同生活
        二年餘，其期間不算短暫，且丙○○又到庭表示希望維
        持現狀（與相對人同住），顯見縱抗告人於丙○○出生
        後曾長期擔任主要照顧者，但自丙○○與相對人同住後
        ，關於丙○○之生活照顧、學業指導與情感上之依賴，
        均係相對人提供滿足，亦因相對人之照顧、撫育，使得
        丙○○有安心感、幸福感等情緒上、心理上之安定性，
        並未因雙方之分居導致陷於情緒混亂，且經由相對人之
        親情、指導、交流、教養等行為，滿足在人格成長上、
        物質上的需要，可認相對人現亦已擔任子女丙○○『主
        要養育者』角色無疑。是自不宜隨意更動子女丙○○平
        日賴以學習及生活之環境，以免丙○○又必須重新適應
        不同之人、事、物，致對其成長造成不利益之影響。
    3.再者，因抗告人與相對人之離婚，致無辜之兄弟姊妹，應
      受人為之區隔，分由雙方各保護教養其一，永受生離之淒
      苦，是否有乖人倫而影響其身心之健全發展？殊非無斟酌
      之餘地。觀諸抗告人與相對人對未成年子女丁○○、丙○
      ○均甚疼愛，亦均有保護教養之意願及能力，於評估雙方
      經濟狀況、時間、對子女照顧情形、與子女間互動及子女
      意願等因素，本院認依非訟事件法第一百二十八條規定，
      尊重子女之選擇，由雙方各自行使一名子女之親權（丁○
      ○之親權由抗告人任之；丙○○之親權由相對人任之）較
      妥。雖丁○○、丙○○二人因父母感情不睦及各自保護教
      養其一之子女，致渠二人需分居兩地，手足情感易生間隔
      ，無法彼此關懷、相互扶持共同成長，惟因抗告人與相對
      人雖各自保護教養其一，仍得藉由探視他方所照顧之子女
      之機會讓丁○○、丙○○互相會面，聯繫情感，雙方亦得
      藉此與未保護教養之子女培養情感，以全天倫之樂，並彌
      補雙方因無法維繫婚姻致對兩名子女所造成之傷害。是抗
      告人與相對人經歷此次訴訟程序，當有所警惕。雖彼此無
      法成為好朋友，但應不再相互攻擊，學習尊重，與彬彬有
      禮地相待，或相互疼惜，以為子女榜樣。並在孩子之議題
      下，彼此建立一種『合作』、『關懷』之道，學習如何『
      一起』跟孩子慶祝重要的節日，一同分享有關孩子生活中
      的喜怒哀樂，建立一個『雙核心家庭』，以彌補雙方各自
      保護教養其一之弊。且任親權人不應濫權限制或禁止對造
      與子女之會面交往，就子女之扶養及教養之持續發展上，
      應盡力協助他造，以利丁○○、丙○○之交往，與彌補破
      裂之情。
    4.本院審酌上情，認基於子女丙○○受養育環境之繼續性與
      對於新舊環境之適應性、父母之照顧能力、父母之經濟及
      時間與現狀之安定性、父母道德上不當行為、親友支援等
      情況加以判斷，雖抗告人與相對人均有強烈意願照顧保護
      子女丙○○，然依丙○○自由相對人照顧後，其成長情形
      並無不當之處，相對人亦無照顧不當之事由，且丙○○亦
      表明希望繼續與相對人同住之意願，復考量子女丙○○之
      成長利益後，認原審裁定將未成年人丙○○之權利義務，
      酌定由相對人任之，並無違誤。抗告人未提出有利之新事
      實、新證據，僅執前詞指摘原裁定失當，為無理由，應予
      駁回。
五、再按夫妻雙方雖已仳離，然為未成年子女身心之健全成長，
    彌補其因父母離婚所招致之不幸，並兼顧未任權利義務行使
    負擔之一方與子女之親子關係，現行民法就未行使負擔權利
    義務之一方與未成年子女之會面交往定有明文。又會面交往
    乃基於親子關係所衍生之自然權利（外國立法例有稱之為訪
    問權者），因其不僅是為父母之權利，更為未成子女之權利
    ，亦應以子女之最佳利益為考量，同時會面交往之規定，使
    未取得未成年子女權利義務行使或負擔之一方，於離婚後仍
    繼續與其子女接觸連繫，是會面交住之實施為繼續性之事實
    狀態；原審雖將對丙○○、丁○○之親權分別酌定由相對人
    與抗告人各別行使或負擔，但父母子女親情天性，天下皆同
    ，原審為免未成年子女由相對人與抗告人各保護教養其一，
    而將對未任親權之一方感到陌生，甚至更加排斥，致有剝奪
    父愛或母愛之虞，且顧及相對人與抗告人對於未任親權子女
    之照顧撫育之權利，為兼顧未成年子女人格之正常發展，與
    相對人及抗告人之利益，滿足父母子女親情，以享天倫，且
    顧及時下兒童課外活動之持續性，本院認原審依職權酌定相
    對人及抗告人與他造所任親權之未成年子女會面交往之方式
    暨時間，其內容並無不妥。抗告人與相對人仍應儘力協助他
    方與自己任親權之子女間之會面交往，以期給予子女享受完
    整之父母關愛，以健全子女人格之成長，且能協助二名子女
    間手足親情之交流。至未成年子女再稍年長後，就其等與父
    母親會面方式及期間，抗告人與相對人仍得依日後情況不同
    而另行協議，或聲請法院變更未成年子女會面交往之方式。
六、末按，雖依民法第一千零五十五條之規定，為酌定、改定或
    變更時，得命交付子女、未行使或負擔權利義務之一方與未
    成年子女會面交往之方式與期間、給付扶養費、交付身分證
    明文件或其他財物，或命為相當之處分，並得訂定必要事項
    ；前項扶養費之給付，法院得依聲請或依職權，命為一次給
    付或分期給付，非訟事件法第一百二十七條定有明文。該條
    之立法理由係參酌日本家事審判規則第五十三條之立法例，
    則其立法意旨，乃於規範因離婚等而使原有之親權關係發生
    變動，但因養育費用負擔乃為親權之本質，不能因父母一造
    未任親權而免除其扶養子女之義務而來。本件相對人與抗告
    人對於所生未成年子女丙○○、丁○○各自保護教養其一，
    雖揆諸上揭規定，其等對於未任親權之子女仍負有扶養之義
    務，亦即仍有給付扶養費用之必要，然因相對人與抗告人分
    別與所保護教養之子女均居住於臺中縣，且未成年子女丙○
    ○、丁○○二人之年紀相當，其等所需之生活、教育及育樂
    等相關費用額亦應相當，再者，相對人與抗告人均須分別對
    其所任親權之子女付出勞力、心力及金錢，是關於原審認相
    對人與抗告人對於子女之付出均相等，自毋庸另命未任親權
    之一方為扶養費之給付，亦無不妥之處，附此敘明。
七、據上論結，本件抗告為無理由，依非訟事件法第二十一條第
    二項、第四十六條，民事訴訟法第四百九十五條之一第一項
    、第四百四十九條第一項、第九十五條、第七十八條，裁定
    如主文。
中    華    民    國    95    年    2     月    27    日
                  家事法庭審判長    法  官  王靜秋
                                    法  官  陳學德
                                    法  官  林三元
以上為正本係照原本作成。
如提起再抗告者，應於裁定送達後十日內依非訟事件法第四十五
條第三項「僅得以適用法規顯有錯誤為理由，並經原法院許可者
為限」之規定，向本院提出抗告理由狀（須按他造人數附具繕本
），並繳納再抗告費用新臺幣一千元。
中    華    民    國    95    年    2     月    27    日
                                    書記官


司法院資訊處製作；財團法人民間司法改革基金會備份。
